臺灣苗栗地方法院民事判決　　　　　　　　　　　　　　九十年度重訴字第六五號
　　原　　　告　徐鉊宏即祭祀公業徐發欽公嘗之管理人
　　被　　　告　甲○○
右當事人間請求給付買賣價金事件，本院判決如左：
    主    文
被告應給付原告新台幣壹仟伍佰捌拾肆萬元及自民國九十年十一月十四日起至清償日
止，按年利率百分之五計算之利息。
訴訟費用由被告負擔。
本判決於原告以新台幣伍佰貳拾捌萬元供擔保後，得假執行。但被告如於假執行程序
實施前，以新台幣壹仟伍佰捌拾肆萬元為原告預供擔保，得免為假執行。
    事    實
甲、原告方面：
一、聲明：除供擔保金額外，如主文所示。
二、陳述：
（一）被告於民國八十五年十月三十日向原告購買坐落苗栗縣苗栗市○○段四０八地
      號面積二萬三千三百三十三平方公尺、同段四０九地號面積五千二百四十平方
      公尺、同段四二九地號面積六百十二平方公尺，三筆土地之所有權全部，約定
      買賣價金為新台幣（下同）六千一百萬元，有雙方所立之不動產買賣契約可稽
      。嗣原告依買賣契約約定將系爭三筆土地移轉登記予被告，並點交完畢，詎被
      告迄未依上開買賣契約書第三條第五項之約定，給付第四期買賣價金一千五百
      萬元，此亦有原告所執有被告為擔保上開買賣價款之支付而簽立之本票為憑。
      原告屢向被告催討仍未獲清償，為此依買賣契約之法律關係請求被告給付買賣
      價金一千五百萬元。
（二）又本件買賣土地中坐落苗栗縣苗栗市○○段四０九地號土地，因被第三人徐增
      金之地上物占用，原告為順利出售上開土地，乃於八十五年九月十七日先與徐
      增金達成協議，由原告對其為相關補償後，徐增金同意拆除拋棄占用地上物。
      嗣於八十五年十月三十日原告出售系爭土地於被告時，被告即承受上開協議，
      並願依該協議內容對徐增金負完全履行之責，然因徐增金事後違約拒不拆除地
      上物返還占用土地，致被告又於八十八年十二月二十五日與徐增金重新協議，
      同意支付其三百五十萬元，徐增金則無條件拋棄地上物。詎被告因無力全數支
      付該三百五十萬元，乃於八十九年五月三日向原告借貸二百萬元支應之，並交
      付由訴外人冠証建設有限公司簽發，票號為ＡＢ0000000，面額三十萬
      元及票號ＡＢ0000000號，面額為五十四萬元之支票二紙以償還部分部
      分借款，詎上開二紙支票竟跳票不獲付款，為此併請求被告返還借款八十四萬
      元，合計被告應給付原告一千五百八十四萬元，為此訴請被告給付一千五百八
      十四萬元及自起訴狀繕本送達翌日起至清償日止，按年利率百分之五計算之利
      息。
（三）對被告抗辯所為之陳述：
（１）原告已依約將土地移轉登記予被告所指定之第三人，且原告為移轉登記後，多
      次偕同被告及徐焱郎至現場為指界點交之行為，是被告稱原告未履行點交義務
      乃藉詞拒絕付款之不實之言。
（２）又被告主張原告負有清除地上物之責任更屬無據，蓋依雙方所簽定買賣契約第
      六條第二款約定：「本買賣土地上之地上物未處理部分，由甲、乙雙方協調處
      理。」，當初即因簽約代表人徐紹國認為買賣之土地係屬宗親所共有，所有人
      之人數眾多，若要其負責清除地上物，則其不願擔此吃力不討好之重任而拒為
      買賣契約書之簽名，被告為求買賣順利進行，乃同意賣方無須負責清除地上物
      ，故雙方於第六條第二款約定地上物部分係由雙方協調處理，是原告並未負有
      清除地上物之義務甚明，被告執此為拒絕付款之抗辯實無理由。
三、證據：提出買賣契約、土地登記謄本、本票、協議書、支票及退票理由單及祭祀
    公業徐發欽公嘗第三屆第五次派下員大會會議記錄。
乙、被告方面：
一、聲明：
（一）原告之訴及假執行之聲請均駁回。
（二）如受不利判決，願供擔保聲請宣告免為假執行。
二、陳述：
（一）兩造確有於八十五年十月三十日就系爭土地之買賣事宜，簽訂不動產買賣契約
      ，惟依契約第三條第五項所示，即「乙方點交土地完畢時，甲方即應給付乙方
      一千五百萬元（最遲於八十六年六月三十日前完成）」等內容以觀，必須原告
      完成土地點交後，被告始須給付一千五百萬元，且原告至遲應於八十六年六月
      三十日前完成土地點交事宜。然查，原告不但未依約於八十六年六月三十日將
      系爭土地完成點交，且迄今仍未完成辦理點交作業，足徵原告顯已違約在先，
      則被告依買賣契約第三條第五項約定及民法第二百六十四條之規定，自得主張
      同時履行抗辯權，拒絕給付第四期買賣價金一千五百萬元。至原告雖主張已將
      系爭土地點交完畢並提出系爭土地登記謄本為據，然系爭土地其所有權雖已移
      轉於被告所指定之第三人名下，然並不足據以認定原告業已將系爭土地點交，
      且事實上系爭土地上仍有諸多墳墓、房屋等地上物尚未清除，建物部分現尚有
      他人居住，致原告一直未點交於被告，而原告既主張其已將系爭土地點交於被
      告，自應就該事實負有舉證之責。
（二）另原告主張被告積欠其八十四萬元借款之事實，被告並不爭執，然因原告遲延
      點交系爭土地，致被告無法依約將系爭土地點交於被告之買受人，致被告陷於
      經濟困窘之情境，現無能力將款項返還原告，待原告將系爭土地點交後再行給
      付。
三、證據：提出存證信函四件及現場照片六紙。
    理    由
一、本件原告起訴主張被告於八十五年十月三十日向原告購買坐落苗栗縣苗栗市○○
    段四０八、四０九及四二九三筆地號土地所有權全部，約定買賣價金為六千一百
    萬元，並訂有不動產買賣契約可稽。嗣原告依買賣契約約定將系爭三筆土地移轉
    登記予被告，並點交完畢，詎被告迄未依上開買賣契約書第三條第五項之約定，
    給付第四期買賣價金一千五百萬元，此亦有原告所執有被告為擔保上開買賣價款
    之支付而簽立之本票為憑，經原告一再催討仍未獲清償，為此依買賣契約之法律
    關係請求被告給付買賣價金一千五百萬元。又本件買賣土地中之坐落苗栗縣苗栗
    市○○段四０九地號土地，因被第三人徐增金之地上物占用，被告為解決其與徐
    增金地上物補償問題，乃於八十九年五月三日向原告借貸二百萬元支應，並交付
    由訴外人冠証建設有限公司簽發，票號為ＡＢ0000000，面額三十萬元及
    票號ＡＢ0000000號，面額為五十四萬元之支票二紙以償還部分部分借款
    ，詎上開二紙支票竟跳票不獲付款，為此併請求被告返還借款八十四萬元，合計
    被告應給付原告一千五百八十四元，為此依買賣契約及借貸契約之法律關係請求
    被告給付如訴之聲明。被告則以兩造確有於八十五年十月三十日就系爭土地之買
    賣事宜，簽訂不動產買賣契約，惟依契約第三條第五項所示，即「乙方點交土地
    完畢時，甲方即應給付乙方一千五百萬元（最遲於八十六年六月三十日前完成）
    」等內容以觀，必須原告完成土地點交後，被告始須給付一千五百萬元，且原告
    至遲應於八十六年六月三十日前完成土地點交事宜。然原告迄今仍未完成辦理點
    交作業，系爭土地上亦有墳墓、地上物存在，足徵原告已違約在先，則被告依買
    賣契約第三條第五項約定及民法第二百六十四條之規定，被告自得主張同時履行
    抗辯權，拒絕給付第四期買賣價金一千五百萬元。至原告主張被告積欠八十四萬
    元借款之事實，被告並不爭執，然因原告遲延點交系爭土地，致被告無法依約將
    系爭土地點交於被告之買受人，被告陷於經濟困窘之情境，現無能力將款項返還
    原告，待原告將系爭土地點交後再行給付等語資為抗辯。
二、查原告主張被告於八十五年十月三十日向原告購買坐落苗栗縣苗栗市○○段四０
    八、四０九及四二九三筆地號土地所有權全部，約定買賣價金為六千一百萬元，
    並訂有不動產買賣契約可稽，詎被告迄未依上開買賣契約書第三條第五項之約定
    ，給付第四期買賣價金一千五百萬元，而原告亦執有被告為擔保上開買賣價款之
    支付而簽立之本票為憑；另本件買賣土地中坐落苗栗縣苗栗市○○段四０九地號
    土地，因被第三人徐增金之地上物占用，被告為解決其與徐增金地上物補償問題
    ，乃於八十九年五月三日向原告借貸二百萬元支應，並交付由訴外人冠証建設有
    限公司簽發，票號為ＡＢ0000000，面額三十萬元及票號ＡＢ00000
    00號，面額為五十四萬元之支票二紙以償還部分部分借款，詎上開二紙支票竟
    跳票不獲付款等情，業據其提出買賣契約、土地登記謄本、本票及支票二紙為證
    ，且為被告所不爭執，自堪信為真實。
三、原告主張其已依買賣契約第三條第五項將土地點交於被告，故被告亦應給付一千
    五百萬元於原告等情，為被告所否認，並以原告並未點交系爭土地，故主張同時
    履行抗辯等語置辯。查據原告所提出之買賣契約第三條第五項約定：「第四次付
    款：乙方（即原告）點交土地完畢時，甲方（即被告）應給付乙方一千五百萬元
    （最遲至八十六年六月三十日前完成）」等語，另就土地移交部分，兩造於買賣
    契約第六條第一項約定「本買賣標的物之移轉占有，甲乙雙方約定於甲方將尾款
    給付乙方時，以現場點交之方式為之，如乙方逾期不將土地點交時，則以違約論
    處」，第二項約定「本買賣土地上之地上物未處理部分，由甲乙雙方協調處理」
    等語，是據兩造契約之約定，原告點交土地完畢時，即得向被告請求第四期買賣
    價款一千五百萬元，而所謂點交係以現場點交，移轉標的物之占有方式為之，至
    於買賣標的物之地上物未處理之部分，由兩造協調處理之。準此，原告依買賣契
    約之約定，並不負有清理系爭土地地上物之義務，且亦不以清除地上物為點交土
    地之條件。另據證人即兩造買賣契約之見證人徐焱郎到庭證稱：「我是原告之派
    下子孫，是買賣契約見證人，點交現場我去過兩、三次，被告本人也有去，我到
    現場有告訴他們土地的界線在哪裡，還有幫他們砍樹，就是界址旁邊的樹及路，
    每次都是因為界線不清楚才去的，我有跟他點交，告訴他以後都是他的了」「（
    問：契約第六條地上物未處理之部分由甲乙雙方協調處理是如何處理？）他們有
    要求我就去做，例如樹跟竹子太高我就去清除，協調處理的意思是說被告有要求
    我們就配合。（問：有無要求系爭土地要清理到什麼程度？）沒有。」，是依證
    人之證詞，堪認原告已依買賣契約所約定之方式於現場點交，並將系爭土地移轉
    占有於被告。被告雖以原告未將地上物清除，故未點交等語置辯。然查，兩造之
    買賣契約並未約定原告負有清理地上物之義務，亦未以清除地上物為點交之條件
    等情，已如前述；又買賣契約雖約定地上物未處理部分，由兩造雙方協調處理，
    然被告亦未能就雙方協調處理之結論係使原告負擔清除地上物之義務乙節舉證以
    實其說，是被告之前開抗辯，即屬無理。再按物之出賣人，負交付其物於買受人
    ，並使其取得該物所有權之義務，民法第三百八十四條第一項定有明文。觀之兩
    造買賣契約所約定之點交，意義即為交付，亦即將買賣標的物之占有移轉於買受
    人，目的在使買受人取得對買賣標的物事實上之管領力。查系爭買賣標的之土地
    已由被告再行出售，並早於八十六年間即移轉登記為第三人所有等情，為兩造所
    不爭執，是參以被告將系爭買賣標的物出售之事實，亦堪認為被告確曾取得對於
    買賣標的物事實上之支配管領關係。從而，本件出賣人即原告已依約將買賣標的
    物交付並移轉所有權於被告。被告仍以原告未清理地上物，且未依約完成點交作
    業，主張同時履行抗辯等語，顯屬無據。
四、綜上所述，原告本於買賣契約之法律關係請求被告給付買賣價金一千五百萬元，
    另本於借貸之法律關係請求被告給付八十四萬元，合計請求被告給付一千五百八
    十四萬元，及自起訴狀繕本送達之翌日即九十年十一月十四日起至清償日止，按
    年利率百分之五計算之利息，核屬有據，應予准許。
五、兩造均陳明願供擔保，聲請宣告假執行或免為假執行，經核均無不合，爰分別酌
    定相當擔保金額併准許之。
六、本件事證已臻明確，兩造其餘攻擊防禦方法，均核與本件判決結果不生影響，爰
    不一一贅述，附此敘明。
七、據上論結，本件原告之訴為有理由，依民事訴訟法第七十八條，第三百九十條第
    二項、第三百九十二條，判決如主文。
中　　　華　　　民　　　國　　九十一　　年　　　三　　　月　　二十六　　日
                                  臺灣苗栗地方法院民事庭
~B法　　　官　曾明玉
右為正本係照原本作成。
如對本判決上訴，須於判決送達後廿日內向本院提出上訴狀。
~B法院書記官　陳俊元
中　　　華　　　民　　　國　　九十一　　年　　　三　　　月　　二十六　　日
